福建金門地方法院民事判決
110年度訴字第56號
原      告  匯豐汽車股份有限公司

法定代理人  陳昭文  
訴訟代理人  連浩瑋  
被      告  蔡顯森  

            劉蔡莉莉
            蔡娟娟  
受告知  人  蔡顯平  


上列當事人間請求代位分割遺產事件，本院於民國110年8月31日
言詞辯論終結，判決如下：
    主      文
被代位人蔡顯平及被告公同共有如附表一所示之遺產，應按附表
一分割方法欄所載方法分割。
訴訟費用由兩造按附表二所示比例負擔。
　　事實及理由
壹、程序部分
　㈠被告3人經合法通知，均未於言詞辯論期日到場，核無民事訴
    訟法第386條所列各款情形，爰依原告聲請，由其一造辯論
    而為判決。
　㈡「當事人得於訴訟繫屬中，將訴訟告知於因自己敗訴而有法
    律上利害關係之第3人」；「訴訟之結果，於第3人有法律上
    利害關係者，法院得於第一審或第二審言詞辯論終結前相當
    時期，將訴訟事件及進行程度以書面通知該第3人」，民事
    訴訟法第65條第1項、第67條之1第1項定有明文。又民事訴
    訟法第58條第1項規定所謂有法律上利害之關係之第3人，係
    指本訴訟之裁判效力及於第3人，該第3人私法上之地位，因
    當事人之一造敗訴，而將致受不利益，或本訴訟裁判之效力
    雖不及於第3人，而第3人私法上之地位因當事人之一造敗訴
    ，於法律上或事實上依該裁判之內容或執行結果，將致受不
    利益者而言(最高法院104年度台抗字第146號民事裁判意旨
    參照)。原告起訴主張代位行使受告知人蔡顯平(下稱蔡顯平
    )之遺產分割請求權，本件訴訟之准駁及分割方式，對於蔡
    顯平之私法上地位自生影響，本院爰依前開規定，對蔡顯平
    告知訴訟(見本院卷第79頁)。後蔡顯平雖未參加訴訟，但依
    照民事訴訟法第67條規定，視為其已參加訴訟，依照同法第
    63條第1項規定，於本件訴訟確定後，蔡顯平即不得再主張
    本訴訟之裁判不當。
貳、實體部分
一、原告主張：蔡顯平係原告之債務人，尚積欠原告新臺幣(下
    同)848849元及利息之債務，被告3人與蔡顯平於民國110年6
    月間，經原告代位蔡顯平辦理繼承被繼承人即訴外人蔡天城
    (下稱蔡天城)之遺產，該4人繼承如附表一所示之土地及建
    物(下稱總系爭不動產)為公同共有，應繼分均為4分之1，蔡
    天城於101年4月16日死亡，被告3人及蔡顯平迄今未達成分
    割遺產之協議，且系爭不動產也無不能分割之情事，蔡顯平
    怠於行使遺產分割之權利，爰依民法第242條、第1164條規
    定，請求代位分割附表一所示之遺產，並聲明：如主文所示
    。
二、被告3人均未於言詞辯論期日到場，亦未提出準備書狀或證
    據資料作何答辯聲明或陳述。
三、蔡顯平陳稱：請法院裁示給合理的還款總金額、明細分配表
    ，目前其在7月1日已經被薪資強制扣款1/3 ，已超過還款不
    足，其薪資扣款18966元，另外加上其兒子保證人強制扣款
    扣了11637元，在協商的過程ANV-9170一樣還款17052 元，
    也是每個月要繳的錢，3個加起來其欠債務人的金額超過他
    每個月本來原本的還款能力，沒有還款不足。再來扣薪的部
    分，債權人把扣薪的餘款餘額壓著，債權人的解釋所剩下的
    金額是一期不足額，所以扣在他們那邊，其強制扣款的金額
    沒有入帳，實感不解。本票沒有實際內容可以證明其當下違
    法，另外在土城有個案子，新北地院110訴字第1360號，債
    權人告其撤銷所有權轉移。目前對本票還沒有提起訴訟。其
    欠的錢可以於明年我退休後，退休金下來還清，何必動其的
    分割，目前扣押的金額遠超過之前每個月當下要還款的金額
    ，還說還款能力不足的原因是什麼，其覺得缺乏協調性。
四、本院之判斷：
　㈠經查，原告為蔡顯平之債權人、蔡天城於101年4月16日死亡
    、系爭不動產為蔡天城之遺產，由被告3人及蔡顯平等人繼
    承，目前尚未分割等節，業據原告提出臺灣士林地方法院10
    9年度司票字第8064號本票裁定、確定證明書暨本票影本、
    繼承系統表、蔡天城之除戶謄本影本、蔡顯平及被告3人之
    戶籍謄本各1份以供佐證(見本院卷第17頁至第33頁)，並有
    財政部北區國稅局110年8月6日北區國稅金門營字第1102571
    214號函暨蔡天城遺產稅申報資料影本、系爭不動產之第一
    類登記謄本及異動索引各1份在卷可參(見本院卷第111頁至
    第124頁；第127頁至第143頁)，再本件載有原告主張之起訴
    狀繕本，已合法送達於被告3人，並經本院通知言詞辯論期
    日，有送達證書附卷可佐(見本院卷第87頁至第109頁) ，則
    被告3人已於相當時期受合法通知，未於言詞辯論期日到場
    ，亦未提出任何書狀為爭執，依民事訴訟法436 條第2 項準
    用第280 條第3 項前段規定，視同自認，並參酌蔡顯平對於
    蔡天城之繼承人為被告3人及蔡顯平，應繼分各為4分之1等
    節均不爭執(見本院卷第163頁)，是前開事實均堪認定。又
    蔡顯平對於有積欠原告債務乙節雖表示爭執，原告也自承其
    債權較起訴狀主張之848849元為少，但從蔡顯平稱退休後有
    退休金就可以還款了等語(見本院卷第161頁)，已足見蔡顯
    平現尚有積欠原告債務未清償，原告確為蔡顯平之債權人無
    誤。
　㈡原告得代位蔡顯平請求分割系爭不動產：
　⒈債務人怠於行使其權利時，債權人因保全債權，得以自己之
    名義，行使其權利，民法第242條定有明文。又債權人得予
    代位債務人行使之權利，並非僅以請求權為限，凡非專屬於
    債務人本身之權利，均得為之。此項代位權行使之範圍，就
    同法第243條但書規定旨趣推之，並不以保存行為為限，凡
    以權利之保存或實行為目的之一切審判上或審判外之行為，
    諸如假扣押、假處分、聲請強制執行、實行擔保權、催告、
    提起訴訟等，債權人皆得代位行使。
　⒉蔡顯平為原告之債務人，且為蔡天城之繼承人之一，並與被
    告3人公同共有系爭不動產，系爭不動產尚未分割等情，已
    如前述。而蔡天城於101年4月16日間過世，被告3人及蔡顯
    平迄今尚未分割遺產，而原告於109年間持蔡顯平簽發之票
    面金額100萬元、到期日109年10月4日之本票，向臺灣士林
    地方法院聲請本票裁定，於該法院於109年11月6日作成109
    年度司票字第8064號本票裁定准許強制執行，該本票裁定於
    110年1月12日確定，此有前開本票裁定、確定證明書暨本票
    影本可茲參照，蔡顯平仍遲未行使分割遺產之權限，以求盡
    快清償所積欠之債務，有怠於對被告行使分割遺產權利之情
    事，致原告無法進行拍賣程序換價受償，原告為保全系爭債
    權，代位蔡顯平請求分割系爭不動產，洵屬有據。
　㈢原告請求分割系爭不動產，為有理由：
　⒈繼承人有數人時，在分割遺產前，各繼承人對於遺產全部為
    公同共有；繼承人得隨時請求分割遺產；各共有人，除法令
    另有規定外，得隨時請求分割共有物；共有物之分割，依共
    有人協議之方法行之；分割之方法不能協議決定，或於協議
    決定後因消滅時效完成經共有人拒絕履行者，法院得因任何
    共有人之請求，命為下列之分配：一、以原物分配於各共有
    人。但各共有人均受原物之分配顯有困難者，得將原物分配
    於部分共有人。二、原物分配顯有困難時，得變賣共有物，
    以價金分配於各共有人；或以原物之一部分分配於各共有人
    ，他部分變賣，以價金分配於各共有人，民法第1151條、第
    1164條前段、第823條、民法第824第1、2項分別定有明文。
    次請求法院裁判分割遺產之形成權，性質上並非專屬於繼承
    人之權利，故繼承人有怠於行使該形成權時，該繼承人之債
    權人非不得代位行使之。又遺產之公同共有係以遺產之分割
    為其終局目的，而以公同共有關係為暫時的存在。且在公同
    共有遺產分割自由之原則下，民法第1164條規定繼承人得隨
    時請求分割遺產，該條所稱之「得隨時請求分割」，依同法
    第829條及第830條第1項規定觀之，自應解為包含請求終止
    公同共有關係在內，俾繼承人之公同共有關係歸於消滅而成
    為分別共有，始不致與同法第829條所定之旨趣相左，庶不
    失繼承人得隨時請求分割遺產之立法本旨。另分割之方法，
    固可由法院自由裁量，不受共有人主張之拘束，但仍應斟酌
    當事人之聲明、共有物之性質、經濟效用及全體共有人利益
    等為公平之裁量。
　⒉審酌系爭不動產於性質上、使用上並無不能分割之情事，且
    現為蔡顯平及被告3人公同共有，應可分割。本院並斟酌系
    爭不動產之性質、經濟效用及繼承人之利益等情事，且原告
    僅為求得就蔡顯平分得之應有部分為強制執行，審酌該不動
    產之性質、經濟效用及繼承人之利益等情事，認蔡顯平及被
    告3人若取得分別共有，對於所分得之應有部分均得自由單
    獨處分、設定負擔，可避免公同共有關係久延致影響彼此權
    益，對蔡顯平、被告3人較為有利，是此分割方法應屬可採
    ，故認原告主張系爭不動產應按附表一所示應繼分比例分割
    為分別共有為有理由，應予准許。
　㈣至於蔡顯平稱有被扣薪、希望有合理還款金額等節，應係其
    與原告如何協商，或是有無更生、清算事由之問題，至於他
    件撤銷所有權移轉之訴訟，也與本件應審酌之事項無關，此
    均對本件訴訟不生影響，併此附明。
五、綜上所述，原告主張蔡顯平怠於行使對系爭不動產請求分割
    之權利，為保全其債權，依民法第242條、第1164條規定代
    位請求分割系爭不動產，為有理由，應予准許，並判決如主
    文第1項所示。
六、末因共有物分割、經界或其他性質上類似之事件涉訟，由敗
    訴當事人負擔訴訟費用顯失公平者，法院得酌量情形，命勝
    訴之當事人負擔其一部，民事訴訟法第80條之1定有明文。
    而各繼承人均得隨時請求分割遺產，且裁判分割遺產乃形成
    訴訟，法院決定遺產分割之方法時，應斟酌何種分割方法較
    能增進共有物之經濟效益，並兼顧全體繼承人之利益，以決
    定適當之分割方法，不受原告聲明之拘束，亦不因何造起訴
    而有不同。又代位分割遺產之訴，係由原告以自己名義主張
    代位權，以保全債權為目的而行使債務人之遺產分割請求權
    ，原告與被告之間實屬互蒙其利。是以，原告代位蔡顯平提
    起本件分割遺產之訴雖有理由，惟本院認訴訟費用由蔡天城
    之全體繼承人各按其法定應繼分比例負擔，較屬公允，至於
    原告之債務人即被代位人蔡顯平應分擔部分，即應由原告為
    其負擔之，爰諭知訴訟費用之負擔如主文第2項所示。
七、本件事證已臻明確，兩造其餘攻擊防禦方法及所提證據，經
    本院斟酌後，核與判決結果不生影響，爰不逐一論述，併此
    敘明。
八、訴訟費用之負擔：民事訴訟法第78條、第80條之1。
中　　華　　民　　國　　110 　年　　9 　　月　　14　　日
　　　　　　　　　民事第二庭　法　官　蔡旻穎
以上正本係照原本作成。　　　　　　　　　
如不服本判決，應於送達後20日內，向本院提出上訴狀（須按對
造人數提出繕本）及表明上訴理由，並依上訴利益繳交第二審裁
判費。如委任律師提起上訴者，應一併繳納上訴審裁判費。
中　　華　　民　　國　　110 　年　　9 　　月　　14　　日
                              書記官　黃紹洧
附表一：
編號 蔡天城之遺產 面積 （平方公尺） 公同共有之權利範圍 分割方法（分割後之應有部分權利範圍） 1 金門縣○○鎮○○段0000地號之土地  144 1/1 被告3人及蔡顯平各按1/4比例分割為分別共有 2 金門縣○○鎮○○段○號5之建物（建物門牌：金門縣○○鎮○○里00鄰○○0000號) 158.56 1/1 同上。 

附表二：訴訟費用負擔比例
編號 姓名 負擔比例 1 被告蔡顯森 1/4 2 被告劉蔡莉莉 1/4 3 被告蔡娟娟 1/4 4 原告 1/4